臺灣板橋地方法院刑事判決　　　　　　　 96年度易字第755號
公　訴　人　臺灣板橋地方法院檢察署檢察官
被　　　告　甲○○
上列被告因詐欺案件，經檢察官提起公訴（96年度偵續字第24號
），本院判決如下：
    主  文
甲○○以詐術得財產上不法之利益，處有期徒刑捌月，減為有期
徒刑肆月，如易科罰金，以銀元參佰元即新臺幣玖佰元折算壹日
。
    事  實
一、甲○○與乙○○原均服役於軍中，為多年友人，其2 人分別
    退伍後，依陸海空軍退伍除役官兵退除役給與及保險退伍給
    付優惠儲蓄利率規定，其2 人退伍金給付享有年息百分之18
    之優惠存款利率。緣甲○○於民國93年10月間某日，在桃園
    縣桃園市○○路「全海岸餐廳」內，向乙○○稱因其存在臺
    灣銀行新莊分行（下稱臺灣銀行）優惠存款帳戶內之存款不
    足，恐遭臺灣銀行取消優惠存款之資格，而向乙○○借款新
    臺幣（下同）1,052,555 元，並約定乙○○享有百分之12之
    存款利息，甲○○並交付其所有之臺灣銀行帳戶之存摺、印
    章及提款卡予乙○○，以供借款擔保，乙○○因而於93年10
    月20日，以妻子朱建菁之名義，匯款上開金額至甲○○之上
    開臺灣銀行帳戶內。詎甲○○並無償還上開借款之意，竟意
    圖為自己不法利益，於94年3 月7 日，匯入106 萬元（起訴
    書誤載為110 萬元）至其所有由乙○○保管之上開臺灣銀行
    帳戶內，製造償還上開借款之假象，以獲得免除上開債務之
    不法利益。事後並向乙○○佯稱其欲前往大陸經商需用美金
    ，委託乙○○在上開臺灣銀行帳戶內領取現金並代為兌換成
    美金3 萬元，乙○○不查，在甲○○之上開帳戶內領出現金
    110 萬元，兌換成美金3 萬元後，連同其餘10萬元現金交付
    予甲○○，甲○○隨即又向乙○○稱需使用上開臺灣銀行之
    印章及需辦理更換晶片卡，而向乙○○索回印章及上開臺灣
    銀行帳戶之存摺、提款卡，嗣甲○○即拒不還款並避不見面
    ，乙○○憤而對甲○○提起民事訴訟，甲○○則以前已匯入
    106 萬元至其所有之臺灣銀行帳戶內，主張業已償還積欠乙
    ○○之上開債務，乙○○始悉上情。
二、案經乙○○告訴臺灣板橋地方法院檢察署檢察官偵查起訴。
    理  由
一、程序部分：
    按被告以外之人於審判外之陳述，雖不符刑事訴訟法第159
    條之1 至第159 條之4 之規定，而經當事人於審判程序同意
    作為證據，法院審酌該言詞陳述或書面陳述作成時之情況，
    認為適當者，亦得為證據；當事人、代理人或辯護人於法院
    調查證據時，知有刑事訴訟法第159 條第1 項不得為證據之
    情形，而未於言詞辯論終結前聲明異議者，視為有前項之同
    意，刑事訴訟法第159 條之5 第1 項、第2 項分別有明文。
    經查，本判決下列所引用被告甲○○以外之人於審判外之陳
    述（包括書證），檢察官、被告甲○○於本院言詞辯論終結
    前均未聲明異議，本院審酌上開證據資料製作時之情況，尚
    無違法不當及證明力明顯過低之瑕疵，亦認為以之作為證據
    應屬適當，故揆諸前開規定，依刑事訴訟法第159 條之5 規
    定，認前揭證據資料均有證據能力。
二、實體部分：
    訊據被告甲○○固不否認曾於93年10月20日向乙○○借款1,
    052,555 元，乙○○並將上開款項匯入伊所有之臺灣銀行帳
    戶內，伊並提供臺灣銀行存摺、提款卡及印章予乙○○作為
    借款之擔保；另於94年3 月7 日匯入106 萬元至伊上開臺灣
    銀行帳戶後，委託乙○○兌換成美金3 萬元及現金10萬元，
    乙○○將上開款項連同上開臺灣銀行存摺、提款卡及印章，
    交付予伊之事實，惟矢口否認有何詐欺犯行，辯稱：係因為
    乙○○對伊提起民事訴訟，伊擔心乙○○會查封伊之房屋及
    扣押伊之優惠存款，才於民事訴訟案件庭訊時稱，該筆106
    萬元之匯款即是償還積欠乙○○之借款，伊是為了保護自己
    云云。經查：
  1.被告甲○○所有之臺灣銀行新莊分局優惠存款因存款不足，
    恐遭取消優惠存款之資格，乃向告訴人乙○○借款，告訴人
    乙○○並於93年10月20日以妻子朱建菁之名義，匯款1,052,
    555 元至被告甲○○之上開臺灣銀行帳戶內，被告甲○○並
    提供臺灣銀行帳戶之存摺、提款卡及印章作為借款擔保，嗣
    於94年3 月7 日，被告甲○○匯款106 萬元至其上開臺灣銀
    行帳戶內，並委託告訴人乙○○兌換成美金3 萬元及其餘10
    萬元後，被告甲○○至告訴人乙○○之辦公室外，向乙○○
    拿取美金3 萬元及索取上開臺灣銀行帳戶之存摺、提款卡、
    印章之事實，業據被告甲○○自承在卷，核與證人即告訴人
    乙○○於偵訊及本院審理時證述情節相符，並有郵政跨行匯
    款申請書影本、臺灣銀行000-00000000-0號帳戶歷史查詢結
    果、臺灣銀行桃園分行94年8 月16日提供之94年3 月7 日取
    款憑條、存欠條、兌換美金兌款單及中國信託商業銀行匯款
    申請書影本各乙紙在卷可按，此部分之事實堪信為真。
  2.被告甲○○雖以前詞置辨，然被告甲○○於本院審理時自承
    ：「（審判長問：換美金的現金是哪來的？）有借的，陸續
    存在中國信託湊成110 萬元。我是換美金前好幾個月就決定
    要去大陸投資，我當時一直都在大陸」、「（審判長問：既
    然都是存在中國信託帳戶內，且知道要投資大陸的生意，就
    可直接在中國信託換美金，為何要把錢匯到自己臺灣銀行帳
    戶內，再請證人幫你換美金？）因為中國信託的人說我沒有
    身分證，所以不能換美金，我的身分證放在大陸並沒有帶回
    來」、「我當時住在臺北縣五股鄉」、「我就去龜山鄉公所
    找告訴人，他就在車上交付3 萬元美金及10萬元臺幣給我」
    等語（詳本院96年7 月3 日審判筆錄及本院卷第17頁），惟
    一般兌換外幣並無需出示國民身分證，只需填寫購買單即可
    ，是被告甲○○辯稱：因將身分證放在大陸未帶回臺灣，故
    無法辦理兌換美金云云，顯與事實不符。況且，中國信託商
    業銀行即有辦理外匯儲兌業務，上開106 萬元既係存在被告
    所有之中國信託商業銀行帳戶內，被告甲○○在中國信託商
    業銀行兌換美金即可，又何需大費周章的匯款至其所有，由
    告訴人保管之上開臺灣銀行帳戶內，嗣後再委請告訴人兌換
    成美金。被告甲○○之上開行徑，顯與常情不符，其顯係要
    製造業已償還積欠告訴人借款之假象，始匯款至上開臺灣銀
    行帳戶甚明，益徵被告甲○○於匯款106 萬元至上開臺灣銀
    行帳戶時，即有以上開不法手段使自己獲得免除上開債務之
    不法利益，至為明確。因之，被告甲○○辯稱：伊因擔心乙
    ○○會查封伊之房屋及扣押伊之優惠存款，才於民事訴訟時
    稱該筆106 萬元係償還積欠乙○○之借款，伊是為了保護自
    己，並無不法云云，顯係卸責之詞，無足憑採。
  3.綜上，本件被告甲○○以詐欺方法圖得免除債務之利益，事
    證明確，被告甲○○犯行堪以認定，應依法論科。
三、查被告行為後，刑法業於94年2 月2 日修正公布，95年7 月
    1 日起施行，其中與本件有關之第2 條、第41條均業已修正
    。按「行為後法律有變更者，適用行為時之法律，但行為後
    之法律有利於行為人者，適用最有利於行為人之法律」，修
    正後刑法第2 條第1 項定有明文。此條規定係規範行為後法
    律變更所生新舊法律比較適用之準據法，本身尚無新舊法比
    較之問題，於新法施行後，應一律適用新法第2 條第1 項之
    規定，為「從舊從輕」之比較，先予敘明。再按本次法律變
    更，比較時應就罪刑有關之共犯、未遂犯、想像競合犯、牽
    連犯、連續犯、結合犯，以及累犯加重、自首減輕暨其他法
    定加減原因（如身分加減）與加減例等一切情形，綜其全部
    罪刑之結果而為比較；且就比較之結果，須為整體之適用，
    不能割裂分別適用各該有利於行為人之法律，此即法律變更
    之比較適用所應遵守之「罪刑綜合比較原則」及「擇用整體
    性原則」（參見最高法院24年上字第4634號判例、27年上字
    第2615號判例、及最高法院95年度第8 次刑事庭會議決議意
    旨）。茲就本件新舊法比較結果說明如下：
(一)修正刑法係自95年7 月1 日起施行，在此之前，刑法分則編
    有關罰金刑之貨幣單位係銀元；且依刑法分則編應處罰金者
    ，應適用罰金罰鍰提高標準條例第1 條、第4 條之規定，亦
    即應按各該具體條文制定或修正之時間先後，定其提高之倍
    數。惟被告行為後，刑法施行法增訂第1 之1 條，於95 年6
    月14日經總統公布，並自同年7 月1 日起施行；該條規定：
    「中華民國94年1 月7 日刑法修正施行後，刑法分則編所定
    罰金之貨幣單位為新臺幣。94年1 月7 日刑法修正時，刑法
    分則編未修正之條文定有罰金者，自94年1 月7 日刑法修正
    施行後，就其所定數額提高為30倍。但72年6 月26日至94年
    1 月7 日新增或修正之條文，就其所定數額提高為3 倍」。
    亦即自95年7 月1 日起，刑法分則編所定罰金之貨幣單位，
    由原來之銀元改為新臺幣；且94年1 月7 日刑法修正時，刑
    法分則編未修正之條文定有罰金者，自95年7 月1 日起，有
    關罰金之數額提高為30倍。查刑法第339 條第2 項詐欺得利
    罪之刑度與同條第1 項之詐欺取財罪相同，刑法第339 條第
    1 項有罰金刑之處罰，且自24年7 月1 日施行後即未再修正
    ，依增訂刑法施行法第1 之1 條之規定，其罰金以新臺幣為
    單位，數額應提高30倍。此規定因屬前揭罰金罰鍰提高標準
    條例第1 條但書所稱之「法律已依一定比率規定罰金或罰鍰
    之數額或倍數」，自應優先適用，另修正後刑法第33條第5
    款亦已將罰金刑調整為新臺幣1 千元以上，以百元計算，故
    依前述標準換算後，上開法條之罰金刑度部分已變更為「新
    臺幣3 萬元以下，新臺幣1 千元以上」，然依被告行為時之
    刑罰法律，即罰金罰鍰提高標準條例第1 條前段及修正前刑
    法第33條第5 款規定之罰金最低額銀元1 元計算，上開法條
    之罰金刑最高為銀元1 千元，最低額為銀元1 元，若換算為
    新臺幣，最高額雖與新法同為新臺幣3 萬元，然最低額僅為
    新臺幣3 元。因此，比較上述修正前、後之刑罰法律，自以
    被告行為時即修正前關於科處罰金刑之法律較有利於被告。
(二)另刑法第41條第1 項前段有關易科罰金折算標準之規定，95
    年7 月1 日起施行之新刑法修正為：「犯最重本刑為5 年以
    下有期徒刑以下之刑之罪，而受6 個月以下有期徒刑或拘役
    之宣告者，得以新臺幣1 千元、2 千元或3 千元折算1 日，
    易科罰金」，而依修正前同條項（「得以銀元1 元以上3 元
    以下折算1 日，易科罰金」）及修正前罰金罰鍰提高標準條
    例第2 條（現已刪除）規定，就其原定數額提高為1 百倍折
    算1 日，則係以銀元1 百元至3 百元折算1 日，經折算為新
    臺幣幣值後，以新臺幣3 百元至9 百元折算1 日。是比較修
    正前後之易科罰金折算標準，自以行為時即修正前之規定，
    較有利於被告。
(三)綜上所述，經綜合比較新舊法結果，應以修正前刑法對被告
    有利，自應整體依刑法第2 條第1 項前段規定，適用行為時
    之修正前刑法之相關規定及罰金罰鍰提高標準條例第1 條前
    段、廢止前第2 條規定，予以論處。
四、核被告甲○○所為，係犯刑法第339 條第2 項之詐欺得利罪
    。爰審酌被告甲○○為圖免除債務之利益，而對告訴人乙○
    ○施以詐術，其犯罪之動機、手段，犯後否認犯行，態度非
    佳，業已與告訴人達成和解，分期償還上開借款，目前尚有
    657, 291元未予清償，有協議書1 紙在卷可按等一切情狀，
    量處如主文所示之刑，以資懲儆。再本件被告甲○○之犯罪
    時間是在96年4 月24日以前，所犯刑法第339 條第2 項之詐
    欺得利罪，雖係中華民國96年罪犯減刑條例第3 條第1 項所
    定不予減刑之罪，惟並非經宣告逾1 年6 月之有期徒刑，是
    依該條例第2 條第1 項第3 款、第7 條之減刑規定，應減其
    宣告刑2 分之1 為有期徒刑4 月，並依該條例第9 條之規定
    ，諭知易科罰金之折算標準。
據上論斷，應依刑事訴訟法第299 條，刑法第2 條第1 項前段、
第339 條第2 項、第1 項、修正前刑法第41條第1 項前段，中華
民國96年罪犯減刑條例第2 條第1 項第3 款、第7 條、第9 條，
刑法施行法第1 條之1 第1 項、第2 項前段，廢止前罰金罰鍰提
高標準條例第2條，判決如主文。
本案經檢察官吳宗光到庭執行職務
中　　華　　民　　國　　96　　年　　7 　　月　　19　　日
　　　　　　　　　刑事第十七庭審判長  法　官　李幼妃
                                      法  官  張紹省
                                      法  官  鄭燕璘
上正本證明與原本無異。
如不服本判決，應於判決送達後10日內向本院提出上訴狀。
　　　　　　　　　　　　　      　　　書記官　呂紹明
中　　華　　民　　國　　96　　年　　7 　　月　　19　　日
附本案論罪科刑依據之法條全文：
刑法第339條：
意圖為自己或第三人不法之所有，以詐術使人將本人或第三人之
物交付者，處5 年以下有期徒刑、拘役或科或併科1 千元以下罰
金。
以前項方法得財產上不法之利益或使第三人得之者，亦同。
前二項之未遂犯罰之。
